臺灣彰化地方法院刑事判決　　　　　　　96年度訴緝字第17號
公　訴　人　臺灣彰化地方法院檢察署檢察官
被　　　告　甲○○
　　　　　　　　　　國民
選任辯護人　許家瑜律師
上列被告因毒品危害防制條例案件，經檢察官提起公訴（95年度
偵字第1974號），本院判決如下：
    主  文
甲○○連續幫助連續販賣第一級毒品，累犯，處有期徒刑肆年。
    事  實
一、甲○○曾有多次施用第一級毒品海洛因之紀錄，前因麻醉藥
    品管理條例及肅清煙毒條例案件，經臺灣高等法院臺南分院
    於民國（下同）83年4月7日，以83年度上訴字第516號判決
    有期徒刑5月、3年2月確定，而藥事法案件，經最高法院於
    83年8月24日，以83年度臺上字第4680號判決有期徒刑7月確
    定，嗣經合併定應執行有期徒刑3年10月；復因肅清煙毒條
    例及麻醉藥品管理條例案件，經臺灣雲林地方法院於84年7
    月14日，以84年度訴字第341號判決有期徒刑3年2月、6月確
    定，並定應執行有期徒刑3年6月。嗣與前案接續執行，於86
    年10月17日因縮短刑期假釋出監，又因施用毒品案件，經裁
    定送強制戒治，於89年11月13日執行完畢釋放，並由臺灣彰
    化地方法院檢察署檢察官以89年度戒毒偵字第1490、1491號
    為不起訴處分確定，並經撤銷前開假釋執行殘餘刑期，甫於
    94年2月17日因縮短刑期執行完畢。詎甲○○仍不知悔改，
    明知海洛因為毒品危害防制條例第2條第2項第1款所列管之
    第一級毒品，不得非法販賣，竟基於幫助販賣第一級毒品海
    洛因以營利之概括犯意，明知其友人邱俊旭（另因涉嫌連續
    販賣第一級毒品罪經臺灣高等法院臺中分院於95年11月30
    日，以95年度上訴字第1932號刑事判決處有期徒刑12年在案
    ）係從事販賣第一級毒品海洛因之行為，其並用以
    0000-000000號行動電話與買家聯絡販售第一級毒品海洛因
    事宜，嗣於94年7月下旬至同年8月下旬間，適買家包宗訓、
    張榮欽、宋俊昇、何宇宙、陳見銘（以上五人均另案偵辦）
    等人撥打上揭電話向邱俊旭購買海洛因時，因邱俊旭有時不
    克接聽電話，甲○○即會代接電話並代接洽買賣第一級毒品
    海洛因事宜，前後約計37次，甲○○並幫邱俊旭與前開買家
    傳達販賣毒品海洛因之數量、金額及交易地點，再由邱俊旭
    前往約定之交易地點交付毒品海洛因。嗣經警方對於邱俊旭
    之上揭電話及甲○○所使用之0000-000000號電話實施通訊
    監察後，始循線查獲，偵知上情。
二、案經彰化縣警察局北斗分局報請臺灣彰化地方法院檢察署檢
    察官偵查起訴。
    理  由
壹、證據能力部分：
一、按刑事訴訟法第159條之5明定，「被告以外之人於審判外之
    陳述，雖不符前4 條之規定，而經當事人於審判程序同意作
    為證據，法院審酌該言詞陳述或書面陳述作成時之情況，認
    為適當者，亦得為證據。」、「當事人、代理人或辯護人於
    法院調查證據時，知有第159條第1項不得為證據之情形，而
    未於言詞辯論終結前聲明異議者，視為有前項之同意。」，
    其立法理由在於傳聞證據未經當事人之反對詰問予以核實，
    乃排斥其證據能力。惟當事人如放棄對原供述人之反對詰問
    權，於審判程序表示同意該等傳聞證據可作為證據，此時，
    法院除認該傳聞證據欠缺適當性外，自可承認其證據能力。
    又當事人、代理人或辯護人於調查證據時，知有刑事訴訟法
    第159條第1項不得為證據之情形，卻表示「對於證據調查無
    異議」、「沒有意見」等意思，而未於言詞辯論終結前聲明
    異議者，應視為已有將該等傳聞證據採為證據之同意。最高
    法院93年度臺上字第3533號、94年度臺上字第2976號判決亦
    採同一見解。本案證人邱俊旭、包宗訓、張榮欽、宋俊昇、
    何宇宙、陳見銘於審判外接受司法警察調查時之言詞陳述，
    係屬審判外之言詞陳述，亦屬於傳聞證據，惟公訴人、被告
    、辯護人就前開審判外陳述之證據能力，於言詞辯論終結前
    未聲明異議，經查：本案被告於原審準備程序期日、審判期
    日及本院審判期日，對本案之陳述證據即：本案證人邱俊旭
    、包宗訓、張榮欽、宋俊昇、何宇宙、陳見銘於審判外接受
    司法警察調查時之言詞陳述等等表示對證據能力不爭執（本
    院卷第48頁），復於審判期日就本院一一提示之證據於言詞
    辯論終結前，均未就所調查之證據主張有刑事訴訟法第 159
    條第1 項不得為證據之情形，而本院審酌前揭證人陳述作成
    時之情況，核無違法取證及證明力明顯過低之瑕疵，亦認為
    以之作為證據為適當，故依諸上開規定及說明，有關上開被
    告以外之人於審判外之陳述是否屬於傳聞之例外，無庸先行
    考量刑事訴訟法第159條之1第2項、第15 9條之2至第159 條
    之4 等規定，得逕依同法第159條之5之規定作為證據。本院
    審酌該書面陳述作成時之情況，並無不法之情事，認為適當
    ，是參照上開說明要旨，上開書面陳述證據，均有證據能力
    ，合先敘明。
二、次按被告以外之人於偵查中向檢察官所為之陳述，除顯有不
    可信之情況者外，得為證據，刑事訴訟法第159 條之1第2項
    定有明文。查本案證人邱俊旭及包宗訓於偵查中就被告甲○
    ○有代邱俊旭接電話，並傳達販賣海洛因之數量、金額及交
    易地點所為之陳述，業經具結，且本院查無何顯有不可信之
    情況，依前開規定，自有證據能力。
三、復按「（第1 項）有事實足認被告或犯罪嫌疑人有下列各款
    罪嫌之一，並危害國家安全或社會秩序情節重大，而有相當
    理由可信其通訊內容與本案有關，且不能或難以其他方法蒐
    集或調查證據者，得發通訊監察書。．．．一、最輕本刑為
    3年以上有期徒刑之罪．．．（第2項）前項通訊監察書，偵
    查中由檢察官依司法警察機關聲請或依職權核發，審判中由
    法官依職權核發。」，通訊保障及監察法第5 條定有明文。
    因被告係涉犯幫助販賣第一級毒品販賣罪嫌，而該罪之法定
    刑係死刑或無期徒刑，自係屬於上開最輕本刑為3 年以上有
    期徒刑之罪，屬於得核發通訊監察書之範圍，且彰化縣警察
    局執行本案之通訊監察，係根據臺灣彰化地方法院檢察署檢
    察官依職權核發通訊監察書，此有卷附之臺灣彰化地方法院
    檢察署94年7月26日94年彰檢榮法聲監續字第364號通訊監察
    書可稽。故執行監聽機關對於被告之電話實施監聽之結果，
    就被告或他人在上開電話中之通話內容，翻成卷附通訊監察
    譯文（見偵卷第25-32、36、40、44-47、52-58、66-73、76
    、81頁），揆諸上開說明，此等通訊監察內容既係實施刑事
    訴訟程序之公務員依法定程序所取得之證據，該等證據依刑
    事訴訟法第158條之4規定之反面解釋，自有證據能力，而得
    為證據（按刑事訴訟法第158條之4規定「除法律另有規定外
    ，實施刑事訴訟程序之公務員因違背法定程序取得之證據，
    其有無證據能力之認定，應審酌人權保障及公共利益之均衡
    維護」，依該規定之反面解釋，如實施刑事訴訟程序之公務
    員係依法定程序取得證據者，該等證據即具有證據能力），
    故卷附上開通訊監察案件譯文自有證據能力，併此敘明。
貳、得心證之理由：
一、上揭事實，業據被告甲○○於本院審理時坦承不諱，核與證
    人包宗訓、張榮欽、宋俊昇、何宇宙、陳見銘於警詢、偵查
    中之證述，以「水果」、「麵」、「竹子」、「糖果」、「
    查某」等代號表示海洛因，「1碗」及「2張」等代號表示10
    00元、2000元，且接聽電話之人並非每次相同但均了解該代
    號之意思，該支電話係用來交易海洛因所用情節大致相符。
    另證人邱俊旭於警詢、偵查中亦證述其所使用之0000-00000
    0 號電話係用來交易海洛因，甲○○會幫忙接聽電話，也知
    道其從事販賣海洛因等情。此外，復有0000-000000 號行動
    電話94年7月29日晚上7時16分、8時7分、9時36分、9時37分
    、9 時39分、10時53分，94年8月1日晚上8時13分、8時16分
    、8時25分，94年8月2日晚上8時17分、8時20分，94 年8月3
    日上午7時27分起至下午1時58分之通訊監察譯文可資佐證。
    足見被告之自白確屬有據，被告甲○○核有自94 年7月29日
    至94 年8月底止，代邱俊旭接聽電話，並傳達販賣海洛因之
    數量、金額及交易地點之情事。再按刑法上所謂「販賣」，
    係包括買賣契約之締結、標的物之交付及收取價金在內（最
    高法院79年度臺上字第1141號、84年度臺上字第5647號判決
    意旨參照）。查本件被告甲○○僅係因於上開時日適邱俊旭
    有時不克接聽電話，而代接聽電話，傳達販賣海洛因之數量
    、金額及交易地點等情，業如前述，足見被告係以幫助他人
    販賣海洛因之意思，對於正犯資以助力，並未參與實施販賣
    之要件行為包括買賣契約之締結、標的物之交付或收取價金
    等，應祇構成幫助犯。綜上所述，本件事證已臻明確，被告
    犯行堪以認定。
二、論罪科刑
（一）核被告所為，係幫助他人犯毒品危害防制條例第4條第1項
      之販賣第一級毒品罪。被告行為後，刑法於94年2月2日修
      正公布，並於95年7月1日施行，關於本案應適用之新舊法
      ，茲比較如下：（1）刑法第2 條第1項規定，係規範行為
      後法律變更所生新舊法律比較適用之準據法，於95年7月1
      日刑法施行後，應適用刑法第2條第1項之規定，為「從舊
      從輕」之比較（最高法院95年5月23日第8次刑事庭會議決
      議第1點第1項參照）。（2）刑法第33條第5款關於罰金刑
      之規定，由「罰金：1元以上」修正為「罰金：新臺幣1千
      元以上，以百元計算之」，應依刑法第2條第1項規定，適
      用最有利於行為人之法律（最高法院95年5月23日第8次刑
      事庭會議決議參照）。本案毒品危害防制條例第4條第1項
      販賣第一級毒品罪關於「得併科新臺幣1 千萬元以下罰金
      」之罰金刑部分，經比較新、舊法結果，應以被告行為時
      之法律即修正前第33 條第5款規定，最有利於被告。（3）
      修正施行前刑法第30條原規定：「幫助他人犯罪者，為從
      犯。雖他人不知幫助之情者，亦同。從犯之處罰，得按正
      犯之刑減輕之」，而現行刑法第30條則修正為：「幫助他
      人實行犯罪行為者，為幫助犯。雖他人不知幫助之情者，
      亦同。幫助犯之處罰，得按正犯之刑減輕之」。參照該條
      修正之立法理由說明，此項修正係「依學界通說既認幫助
      犯應採共犯從屬性說之『限制從屬形式』，使教唆犯及幫
      助犯之從屬理論一致，爰修正第1 項之文字，以杜疑義」
      、「…明示幫助犯之成立，亦以被幫助者著手犯罪之實行
      ，且具備違法性為必要。至於被幫助者是否具有『有責性
      （罪責）』，皆不影響幫助犯之成立。因此，如被幫助之
      人未滿14 歲，或有第19條第1項之情形而不罰，依幫助犯
      之限制從屬形式，仍得依其所幫助之罪處罰之」，是本次
      修正僅係參酌學說及實務見解，將幫助犯之條文規定予以
      明確化，以杜爭議，故解釋上修正施行前後刑法第30條第
      2 項之規定並無有利或不利於被告之問題，而係法條文字
      為部份修正，然此修正僅為法理之明文化，非屬法律之變
      更，自無庸依刑法第2條第1項為新舊法有利之比較，而應
      直接適用裁判時之法律（最高法院95 年11月7日第21次刑
      事庭會議決議及最高法院95年度臺上字第6016號判決參照
      ）。（4）刑法第47 條關於累犯之規定：依最高法院95年
      11 月7日第21次刑事庭會議決議意旨，條文雖經修正，惟
      無有利、不利情形，即非屬法律變更，無比較適用之問題
      ，應適用修正後之裁判時法；本件被告行為後，刑法第47
      條於94年2月2日修正公布，並於95年7月1日施行，惟新刑
      法第47條雖將舊刑法修正限制為受徒刑之執行完畢，或一
      部之執行而赦免後，5 年以內「故意」再犯有期徒刑以上
      之罪者，始成立累犯。但上述新舊法之規定，對於本件被
      告「故意」犯幫助販賣第一級毒品罪，亦無所謂「有利或
      不利」之情形，自無適用修正後刑法第2條第1項之規定比
      較新舊法適用之問題，應依裁判時法即修正後刑法第47條
      第1 項之規定論以累犯（最高法院95年度臺上字第5589、
      5599、6159 號判決參照）。（5）被告行為後，刑法第56
      條連續犯之規定，業經刪除，則被告之犯行，因行為後新
      法業已刪除連續犯之規定，此刪除雖非犯罪構成要件之變
      更，但顯已影響行為人刑罰之法律效果，自屬法律有變更
      ，本件依舊法適用之結果，被告之數次幫助販賣毒品之犯
      行為連續犯，以一罪論，而依新法適用之結果，因連續犯
      業經修法刪除，被告之數次幫助販賣毒品之犯行應論以數
      罪。是以，依新法第2條第1項規定，比較新、舊法適用後
      結果，以舊法較有利於被告，自應適用較有利於被告之行
      為時法律即舊法論以連續犯（最高法院95年5月23日第8次
      刑事庭會議決議參照）。（6）刑法第59 條關於刑之酌減
      之規定，僅係增列文字，將酌減審認標準見解明文化，非
      屬法律之變更。惟刑法第65 條第2項關於無期徒刑減輕者
      ，由「無期徒刑減輕者，為7 年以上有期徒刑」修正為「
      無期徒刑減輕者，為20年以下15年以上有期徒刑」，應依
      刑法第2條第1項規定，適用最有利於行為人之法律，經比
      較新、舊法結果，應以被告行為時之法律即修正前第65條
      第2項規定，最有利於被告（最高法院95年5月23日第8 次
      、95年11月7日第21次刑事庭會議決議參照）。（7）比較
      時應就罪刑有關之共犯、未遂犯、想像競合犯、牽連犯、
      連續犯、結合犯，以及累犯加重、自首減輕暨其他法定加
      減原因（如身分加減）與加減例等一切情形，綜其全部罪
      刑之結果而為比較（最高法院95年5月23日第8次刑事庭會
      議決議第1點第4項參照）。經綜合比較新、舊法之結果，
      以被告行為時之舊法較有利於被告，依刑法第2條第1項前
      段規定，本案自應適用被告行為時之法律即修正前刑法第
      33條第5款、第56條、第65條第2項之規定。
（二）按刑法上之幫助犯，係指以幫助之意思，對於正犯資以助
      力，而未參與實施犯罪之行為者而言，最高法院49年臺上
      字第77號判例著有明文可資參考。次按連續幫助與幫助連
      續原屬有別，如基於概括犯意，多次幫助他人犯罪，為連
      續幫助；如以一幫助行為，幫助他人連續犯罪，則為幫助
      連續，就幫助犯言，僅有一次之犯罪行為；如幫助者以多
      次幫助行為幫助他人連續犯罪，則為連續幫助連續，該幫
      助犯及被幫助之正犯，均有多次之犯罪行為。（最高法院
      86年度臺上字第5680號、87年度臺上字第3865號判決參照
      ）。查邱俊旭涉嫌連續販賣第一級毒品經臺灣高等法院臺
      中分院於95年11月30日，以95年度上訴字第1932號刑事判
      決處有期徒刑12年在案。被告之幫助行為，幫助他人犯前
      開連續販賣第一級毒品犯行，依「所知輕於所犯，從其所
      知」之法理自應構成幫助連續販賣第一級毒品之犯罪。又
      被告先後數次幫助販賣第一級毒品犯行，係基於幫助他人
      販賣第一級毒品之不確定概括故意，且所為屬販賣第一級
      毒品罪構成要件以外之行為，其時間緊接，方法相同，所
      犯構成要件相同之罪名，顯係基於概括犯意為之，依上開
      「所知輕於所犯，從其所知」之法理，核其所為係犯修正
      前刑法第56 條、第30條第1項、毒品危害防制條例第4條
      第1項之連續幫助連續販賣第一級毒品罪。應依連續犯規
      定論以一罪，惟因販賣第一級毒品罪之法定本刑為死刑及
      無期徒刑，依修正前刑法第64條第1項、第65條第1項之規
      定，不得加重。又被告曾有多次施用第一級毒品海洛因之
      紀錄，前因麻醉藥品管理條例及肅清煙毒條例案件，經臺
      灣高等法院臺南分院於83年4月7日，以83年度上訴字第
      516 號判決有期徒刑5月、3年2月確定，而藥事法案件，
      經最高法院於83年8月24日，以83年度臺上字第4680號判
      決有期徒刑7月確定，嗣經合併定應執行有期徒刑3年10月
      ；復因肅清煙毒條例及麻醉藥品管理條例案件，經臺灣雲
      林地方法院於84年7月14日，以84年度訴字第341號判決有
      期徒刑3年2月、6月確定，定應執行有期徒刑3年6月。嗣
      與前案接續執行，於86年10月17日因縮短刑期假釋出監，
      又因施用毒品案件，經裁定送強制戒治，於89年11月13日
      執行完畢釋放，並由臺灣彰化地方法院檢察署檢察官以89
      年度戒毒偵字第1490、1491號為不起訴處分確定，並經撤
      銷假釋執行殘餘刑期，甫於94年2月17日因縮短刑期執行
      完畢，此有臺灣高等法院被告前案紀錄表在卷可按，其受
      有期徒刑之執行完畢後，5年以內故意再犯本件有期徒刑
      以上之罪，為累犯，惟因販賣第一級毒品罪之法定本刑為
      死刑及無期徒刑，依修正前刑法第64條第1項、第65條第1
      項之規定，不得加重。被告幫助他人犯連續販賣第一級毒
      品罪，為幫助犯，應依刑法第30條第2項之規定，按正犯
      之刑度，減輕其刑。再查被告與邱俊旭僅係朋友關係，適
      於上開時日，因邱俊旭不克接聽電話，被告即會代接電話
      傳達販毒事宜，在無任何利得之情形下犯本案之罪，且所
      幫助販賣之毒品數量又非甚鉅，相對於長期大量販賣毒品
      予不特定人之大毒梟，被告對社會治安及國民健康所造成
      之危害應較不嚴重，被告雖因一時失慮罹犯重典，然刑罰
      除制裁之功能外，更寓有教育、感化之目的，是被告所犯
      上開連續幫助連續販賣第一級毒品海洛因之情，實有情輕
      法重之情形，雖科處法定最低刑度仍有過重之虞，尚堪認
      其犯罪情狀有值憫恕之處，爰依修正前刑法第59條之規定
      酌減其刑，並遞減之；爰審酌毒品之危害至大，施用者不
      惟殘害自身，其因施用毒品而散盡家財連累家人，或為買
      毒鋌而走險者，更不可勝計，故毒品所造成之社會問題尤
      大於施用者本身所受之毒害，被告本身亦為施用毒品者，
      當知之甚稔，竟仍對販毒予他人之邱俊旭施以助力，幫助
      其販賣毒品使之蔓延，危害他人及社會匪淺，惟其並無任
      何利得、犯罪手段亦非重大、參與之程度尚輕及其前科紀
      錄（參前案紀錄表）、智識程度、生活狀況及犯後坦承一
      切犯行、態度尚佳等一切情狀，量處如主文所示之刑，以
      資懲戒。
據上論斷，應依刑事訴訟法第299條第1項前段，毒品危害防制條
例第4條第1項，刑法第11條前段、第2條第1項前段、修正前刑法
第30條第2項、修正前刑法第47條第1項、修正前刑法第59條、修
正前刑法第33條第5款、刑法第56條、第65條第2項，判決如主文
。
本案經檢察官郭玄義到庭執行職務。
中　　華　　民　　國　　96　　年　　7 　　月　　11　　日
              刑事第三庭  審判長法  官  林欽章
                                法  官  葉明松
                                法  官  姚銘鴻
以上正本證明與原本無異。
如不服本判決，應於判決送達後10日內，向本院提出上訴狀（須
附繕本）。
中　　華　　民　　國　　96　　年　　7 　　月　　11　　日
                                書記官  郭佳雯
毒品危害防制條例第4條第1項
製造、運輸、販賣第一級毒品者，處死刑或無期徒刑；處無期徒
刑者，得併科新臺幣 1 千萬元以下罰金。
